【裁判字號】    95,訴,2322
【裁判日期】    951024
【裁判案由】    偽造文書等
【裁判全文】
臺灣高雄地方法院刑事判決              95年度訴字第2322號
公  訴  人  臺灣高雄地方法院檢察署檢察官
被      告  甲○○
上列被告因業務侵占等案件，經檢察官提起公訴（95年度偵字第
4882號），本院合議庭裁定由受命法官獨任進行簡式審判程序，
判決如下：
    主  文
甲○○連續意圖為自己不法之所有，而侵占對於業務所持有之物
，處有期徒刑玖月。未扣案附表二編號四、五、六所示之印章，
及附表二編號一、二、三所示文書上「翊凡金企業股份有限公司
合約專用章」印文參拾柒枚、「中國人壽李晏甄」印文肆拾伍枚
、「李晏甄」印文捌枚，均沒收之。
    事  實
一、甲○○自民國93年7月21日起，擔任中國人壽保險股份有限
    公司（下稱中國人壽保險公司）之保險業務員，以招攬保險
    及收受保費為其主要業務，係從事業務之人，其於在職期間
    ，因經濟一時困境，竟起意將向保戶收得之保險費挪為己用
    以解其經濟困境，乃意圖為自己不法之所有，並基於行使偽
    變造私文書及業務侵占之概括犯意，於向翊凡金企業有限公
    司（下稱翊凡金公司）招攬員工2010人參加團體保險後：
    (一)自93年8 月間，先偽造翊凡金保險單名冊1 份，並登載翊
    凡金公司投保總人數僅1546人等不實事項，並委由不知情之
    不詳姓名成年刻印業者偽刻「翊凡金企業股份有限公司合約
    專用章」之印章（未扣案），蓋用於上開名冊上，佯稱係翊
    凡金公司參加中國人壽保險公司之保單名冊，持向中國人壽
    保險公司行使，使中國人壽保險公司誤以為上開文書上所記
    載之1546人為正確被保險人資料而予以核保。
    (二)繼之，甲○○為隱瞞翊凡金公司其短報前揭464 名員工為
    被保險人之犯行，並為收取翊凡金公司2,010 名員工保費，
    以從中謀取私利，故先委由不知情之不詳姓名成年刻印業者
    偽刻「中國人壽李晏甄」及「李晏甄」之印章（均未扣案）
    ，又連續以電腦掃瞄之方式，偽變造中國人壽保險公司製發
    之保險費收據及偽造記載正確被保險人數額之翊凡金公司團
    體綜合保險保單名冊，並將前揭偽刻之「中國人壽李晏甄」
    及「李晏甄」經辦章，分別蓋用於及保險費收據及保單名冊
    上，持以向翊凡金公司行使，佯稱此為中國人壽保險公司核
    准之團體綜合保險保單名冊，使翊凡金公司誤以為所有參加
    保險之2010名員工均已由中國人壽保險公司核保，翊凡金公
    司乃自93年10月日起至94年6 月14日止，陸續簽發如附表一
    所示支票面額共新臺幣（下同）365 萬5423元予甲○○，用
    以支付上開2010名員工投保之保險費。甲○○於代收支票後
    ，未依規定將支票即刻繳交中國人壽保險公司，而變易持有
    為所有之意思，以將前揭支票存入其所申請之華南商業銀行
    、合作金庫銀行帳戶內之方式，侵占入己，以據為私用或挪
    作繳納之前已經其侵占應繳納保險費用而尚未繳納之各期保
    費之用。足生損害於中國人壽保險公司、翊凡金公司及中國
    人壽保險公司員工李晏甄。
    (三)甲○○為掩飾前揭侵占保險費之行為，乃連續以電腦掃瞄
    之方式，將中國人壽保險公司製發之團體保險保險證存檔於
    其個人電腦，再自行輸入翊凡金公司遭刪減464 名被保險人
    之基本資料，並以列表機列印出來，以此方式連續偽造中國
    人壽保險公司之團體保險保險證464 張，並先後持交翊凡金
    公司行使之，使翊凡金公司誤以為中國人壽保險公司確實有
    收受2010名被保險人之保險費並核發保險證，足生損害於翊
    凡金公司及中國人壽保險公司。
二、案經中國人壽保險公司、翊凡金公司告訴臺灣高雄地方法院
    檢察署檢察官偵查起訴。
    理  由
一、本件被告甲○○所犯為死刑、無期徒刑、最輕本刑為3年以
    上有期徒刑以外之罪，其於準備程序進行中，就被訴事實為
    有罪之陳述，經告知簡式審判程序之旨，並聽取當事人之意
    見後，本院合議庭裁定由受命法官獨任進行簡式審判程序，
    合先敘明。
二、上揭犯罪事實，業據被告於本院審理時坦承不諱，並經告訴
    人中國人壽保險公司、翊凡金公司之告訴代理人乙○○、丙
    ○○於本院審理中指訴明確，復有團體綜合保險保單名冊2
    份、翊凡金公司遭刪除之464 投保人名冊、華南商業銀行活
    期儲蓄存摺影本、匯款回條聯4 紙、經偽變造中國人壽保險
    公司保費收據5 紙、中國人壽保險公司團體保險保險證1 紙
    在卷可考（分別見94年他字第3899號卷第6-87頁、第88-92
    頁、第93-96 頁、第97-101頁、第102-103 頁），足認被告
    自白與事實相符，本件事證明確，被告犯行堪予認定。
三、(一)被告行為後，刑法業於94年2 月2 日修正公布部分條文，
    並於95年7 月1 日施行。依修正後刑法第2 條第1 項規定：
    「行為後法律有變更者，適用行為時之法律。但行為後之法
    律有利於行為人者，適用最有利於行為人之法律」。又本次
    修正涵蓋之範圍甚廣，故比較新舊法時，應就罪刑有關之共
    犯、牽連犯、連續犯、有無累犯加重、自首減輕暨其他法定
    加減原因等一切情形，綜其全部罪刑之結果而為比較，復有
    最高法院95年5 月23日所為之95年度第8 次刑庭會議決議可
    資參照。茲就本案有關之新舊法比較部分，臚列如下：
    1.刑法分則編各罪所定罰金之貨幣單位原為銀元，且依修正
      前刑法第33條第5 款規定，罰金刑為1 銀元以上，而有關
      罰金倍數之調整及銀元與新台幣之折算標準，則定有「罰
      金罰鍰提高標準條例」及「現行法規所定貨幣單位折算新
      台幣條例」，除罰金以1 銀元折算3 元新台幣外，並將72
      年6 月26日以前修正之刑法部分條文罰金數額提高2 至10
      倍，其後修正者則不再提高倍數；嗣修正後刑法第33條第
      5 款則將罰金刑提高為新台幣1 千元以上，並以百元計算
      之，且因刑法第33條第5 款所定罰金貨幣單位既已改為新
      台幣，刑法分則編各罪所定罰金之貨幣單位亦應配合修正
      為新台幣，暨考量刑法修正施行後，不再適用「現行法規
      所定貨幣單位折算新台幣條例」，為使刑法分則編各罪所
      定罰金之最高數額與刑法修正前趨於一致，爰增訂刑法施
      行法第1 條之1 規定，將刑法分則編各罪所定罰金之貨幣
      單位均改為新台幣，並將72年6 月26日以前修正之刑法部
      分條文罰金數額提高為30倍，其後修正者則提高為3 倍。
      是以刑法分則編各罪所定罰金刑之最高數額，於上開規定
      修正後仍屬一致，並無不同；但其罰金刑之最低數額，修
      正前1 銀元以上之規定，經配合修正前罰金罰鍰提高標準
      條例第2 條【現已刪除】規定，就其原定數額提高為10倍
      ，再經折算，即為新台幣30元，因修正後已提高為新台幣
      1000元以上，自以修正前之規定較為有利。揆諸上開準據
      法，本案關於刑法第336 條第2 項之法定刑罰金部分，自
      應適用行為時之法律即修正前刑法第33條第5 款規定決定
      其罰金部分之法定刑。
   2. 次按刑法第56條連續犯之規定業於94年2 月2 日修正公布
      刪除，是於新法修正施行後，被告先後數次行使偽變造私
      文書、特種文書及業務侵占犯行，即須分論併罰。此刪除
      雖非犯罪構成要件之變更，但顯已影響行為人刑罰之法律
      效果，自屬法律有變更，依新法第2 條第1 項規定，比較
      新、舊法結果，仍應適用較有利於被告之行為時法律即舊
      法論以連續犯。
   3. 又刑法第55條牽連犯之規定，亦於前開刑法修正時刪除，
      然犯一罪而其手段或目的之行為，均在新法施行前者，新
      刑法施行後，應依新法第2 條第1 項之規定，比較適用最
      有利於行為人之法律。因而比較新、舊法結果，被告所犯
      行使偽變造私文書、特種文書與業務侵占罪間，因有手段
      、目的之牽連犯關係，依舊法得依牽連犯規定以一罪論；
      依新法之規定即應分論併罰，是自應適用較有利於被告之
      行為時法律即舊法論以牽連犯。
    4.經綜其全部罪刑之結果而為比較，以修正前刑法有利於被
      告，本件自應一體適用修正前刑法之規定，合先敘明。
   (二)按侵占罪係即成犯，凡對自己持有之他人所有物，有變易
   持有為所有之意思時，即應構成犯罪，縱事後將侵占之物設
   法歸還，亦無解於罪名之成立，最高法院著有43年度台上字
   第675 號判例可資參照。本件被告甲○○係中國人壽保險公
   司之保險業務員，以招攬保險及收受保費為其主要業務，係
   從事業務之人。其未依公司規定，將收取翊凡金公司所開立
   據以繳交保費之支票，即刻轉交中國人壽保險公司，反基於
   意圖為自己不法所有之侵占犯意存入自己帳戶，所為係犯刑
   法第336 條第2 項之業務侵占罪，縱令其事後有繳還收取之
   保費予中國人壽保險公司，亦無解於其侵占罪責之成立。又
   本件被告自始即係以侵占之犯意為前揭犯罪行為，是不另對
   翊凡金公司構成詐欺罪，附此敘明。再被告偽蓋「翊凡金企
   業股份有限公司合約專用章」於其偽造之保險名冊及偽蓋「
   中國人壽李晏甄」及「李晏甄」之印章於偽、變造保費收據
   上，又以掃瞄之方式偽造中國人壽公司團體保險保險證，並
   據以分向中國人壽保險公司、翊凡金公司行使，所為係犯刑
   法第216 條行使第210 條偽變造私文書罪。其偽造印文之行
   為為偽造文書之階段行為，又偽、變造文書後復持以行使，
   其偽、變造之低度行為為行使之高度行為所吸收，均不另論
   罪。另按保險證與品行、能力、服務或其他相類之證書、介
   紹書即一般所稱之特種文書，性質上然有別，應為刑法第
   210 條之私文書。是起訴書認被告另涉犯刑法第216 條行使
   第212 條特種文書罪，尚有未合，惟因二者基本社會事實同
   一，爰依法變更起訴法條。另本件被告業務範圍為招攬保險
   及收受保費，並不包括製作保險人員名冊，業經告訴代理人
   乙○○陳述明確，是被告偽造名冊之犯行，不另構成刑法第
   215 條業務上登載不實罪，惟公訴人於本院審理時，業已當
   庭更正該部分事實，該當刑法第210 條偽造私文書罪，本院
   無庸再變更公訴人起訴之法條。又被告利用不知情成年刻印
   業者偽刻前揭3 枚印章，以遂行其犯行，為間接正犯。另其
   先後多次行使偽變造私文書之犯行，均時間緊接，方法相同
   ，且皆觸犯構成要件相同之罪名，顯係基於概括犯意為之，
   均各應依修正前刑法第56條連續犯規定，分別論以一連續行
   使偽變造私文書、連續業務侵占罪。被告所犯上開連續行使
   偽、變造私文書及連續業務侵占罪間，有手段、目的之牽連
   關係、應從一重之連續業務侵占罪論處。爰審酌被告受告訴
   人中國人壽保險公司雇用擔任保險業務員，竟未忠於職務，
   擅自將取得翊凡金公司繳交保費之支票，存入自己帳戶，挪
   用其業務上持有之上開款項，挪用次數達9 次，並造成翊凡
   金公司464 名員工陷於保險事故發生後索賠無門之困境，造
   成危害非輕，迄今未與告訴人等達成和解，惟念及其無前科
   ，有臺灣高等法院被告前案紀錄表1 紙在卷可參（見本院卷
   第6 頁）、犯後並坦承犯行，尚見悔意，侵占之金額於本件
   犯行揭發前，已陸續繳回公司286 萬8011元，且尚有和解之
   意願，然或因告訴人要求一次繳回侵占款項之餘款，被告無
   法負荷，或因被告侵害告訴人商譽極大，無法獲得告訴人諒
   解等情，致無法達成和解（見本院卷第51頁、第88頁），兼
   衡被告犯罪之手段、目的等一切情狀，量處如主文所示之刑
   ，以資儆懲。末查，未扣案如附表二編號4 至6 所示之印章
   ，為被告所偽刻，爰依刑法第219 條規定宣告沒收之。未扣
   案附表二編號1 至3 所示之偽變造私文書因已分別交付中國
   人壽保險公司及翊凡金公司，非屬被告所有，不另為沒收之
   諭知，但其上偽蓋之印文「翊凡金企業股份有限公司合約專
   用章」37枚、「中國人壽李晏甄」45枚、「李晏甄」8 枚，
   雖該部分文書正本並未扣案，但無證據證明業已滅失，不問
   屬於犯人與否，均應依刑法第219 條之規定，宣告沒收之。
據上論斷，應依刑事訴訟法第273 條之1 第1 項、第299 條第1
項前段，修正前刑法第56條、第216 條、第210 條、修正前第33
6 條第2 項、修正前第55條、第219 條，罰金罰鍰提高標準條例
第1 條前段判決如主文。
中    華    民    國    95    年    10    月    24    日
                  刑事第六庭    法  官    王  琁
上正本證明與原本無異
如不服本判決，應於判決送達後10日內，向本院提出上訴狀。
中    華    民    國    95    年    10    月    25    日
                                書記官    黃國忠
附錄本案判決論罪科刑法條：
中華民國刑法第216條
（行使偽造變造或登載不實之文書罪）
行使第 210 條至第 215 條之文書者，依偽造、變造文書或登載
不實事項或使登載不實事項之規定處斷。
中華民國刑法第210條
（偽造變造私文書罪）
偽造、變造私文書，足以生損害於公眾或他人者，處 5 年以下有
期徒刑。
中華民國刑法第336 條
（公務公益侵占罪、業務侵占罪）對於業務上所持有之物，犯前
條第1 項之罪者，處6 月以上5 年以下有期徒刑，得併科3 千元
以下罰金。
附表一：
┌──────────┬───────────┬─────────┐
│中國人壽團體保險保  │                      │甲○○將保費匯出中│
│費製據明細暨報繳入  │    翊凡金支票資料    │國人壽保險公司金額│
│帳資料              │                      │及於收據偽蓋印文數│
├───┬────┬─┼──┬───┬────┼──────┬──┤
│收據編│收據金額│備│支付│支票號│支票金額│甲○○將保費│偽蓋│
│號    │        │註│銀行│碼    │        │匯出予中國人│「李│
│      │        │  │    │      │        │壽保險公司金│宴甄│
│      │        │  │    │      │        │額          │」印│
│      │        │  │    │      │        │            │文數│
├───┼────┼─┼──┼───┼────┼──────┼──┤
│93001 │0000000 │偽│華銀│NC9231│0000000 │   0000000元│1枚 │
│2674  │元      │造│東苓│195   │元      │            │    │
│      │        │  │分行│      │        │            │    │
├───┼────┼─┼──┼───┼────┼──────┼──┤
│93001 │71873元 │偽│華銀│NC9236│58032元 │    71873元 │1枚 │
│20683 │        │造│東苓│516   │        │            │    │
│      │        │  │分行│      │        │            │    │
├───┼────┼─┼──┼───┼────┼──────┼──┤
│93001 │        │偽│華銀│PC6419│44025元 │            │1枚 │
│85647 │        │造│東苓│954   │        │            │    │
│      │        │  │分行│      │        │            │    │
├───┼────┼─┼──┼───┼────┼──────┼──┤
│93002 │36298元 │變│華銀│PC6419│26626元 │    36298元 │3枚 │
│05777 │        │造│東苓│955   │        │            │    │
│      │        │  │分行│      │        │            │    │
├───┼────┼─┼──┼───┼────┼──────┼──┤
│94000 │43066元 │  │華銀│PC6419│43066元 │    43066元 │    │
│16578 │        │  │東苓│972   │        │            │    │
│      │        │  │分行│      │        │            │    │
├───┼────┼─┼──┼───┼────┼──────┼──┤
│94000 │0000000 │偽│華銀│PC6434│0000000 │  0000000元 │1枚 │
│26216 │元      │造│東苓│125   │元      │            │    │
│      │        │  │分行│      │        │            │    │
├───┼────┼─┼──┼───┼────┼──────┼──┤
│94000 │85724元 │偽│華銀│PC6434│80947元 │    85724元 │1枚 │
│54369 │        │造│東苓│184   │        │            │    │
│      │        │  │分行│      │        │            │    │
├───┼────┼─┼──┼───┼────┼──────┼──┤
│94000 │3407元  │  │    │      │        │    3407元  │    │
│63377 │        │  │    │      │        │            │    │
├───┼────┼─┼──┼───┼────┼──────┼──┤
│94000 │89116元 │  │合庫│QC6862│89116元 │       0    │    │
│83740 │        │  │光華│813   │        │            │    │
│      │        │  │分行│      │        │            │    │
├───┼────┼─┼──┼───┼────┼──────┼──┤
│ 合計 │0000000 │  │    │      │0000000 │ 0000000元  │    │
│      │元      │  │    │      │元      │            │    │
└───┴────┴─┴──┴───┴────┴──────┴──┘
附表二：
 ┌──┬──────────┬───┐
 │編號│      名  稱        │數量  │
 ├──┼──────────┼───┤
 │ 1  │團體綜合保險保單名冊│2份   │
 ├──┼──────────┼───┤
 │ 2  │偽、變造保費收據    │6張   │
 ├──┼──────────┼───┤
 │ 3  │中國人壽保險公司保險│464張 │
 │    │證                  │      │
 ├──┼──────────┼───┤
 │ 4  │翊凡金企業股份有限公│1枚   │
 │    │司合約專用章        │      │
 ├──┼──────────┼───┤
 │ 5  │「中國人壽李晏甄」印│1枚   │
 │    │章                  │      │
 ├──┼──────────┼───┤
 │ 6  │「李晏甄」印章      │1枚   │
 └──┴──────────┴───┘


司法院資訊處製作；財團法人民間司法改革基金會備份。
